---
format:
  revealjs:
    slide-number: true
    theme: [default, ../theme/presentation_theme.scss, ../theme/presentation_components.scss]
    embed-resources: true
    preview-links: false
    output-file: "presentation"
    output-ext: "html"
    highlight-style: github-light
    include-in-header: "../theme/fonts-include.html"
filters:
  - ../theme/rn-shorthand.lua
  - ../_extensions/EmilHvitfeldt/roughnotation/rough.lua
---

```{r}
#| label: setup
#| include: false
#| warning: false
#| message: false
options(htmltools.dir.version = FALSE)
knitr::opts_chunk$set(fig.width = 10, fig.height = 5.6, fig.align = "center", out.width = "100%", warning = FALSE, message = FALSE)
here::i_am("Presentation/presentation.qmd")
source(here::here("R", "set_r_theme.R"))
path_materials <- "Presentation/Materials"
include_local_figure <- function(data_source) {
  knitr::include_graphics(
    path = here::here(path_materials, data_source),
    error = TRUE
  )
}
showtext::showtext_auto(enable = FALSE)
vec_barvy <- c(samice = "#9A3F87", samec = "#167B88")
theme_l08 <- theme_biostat(base_size = 19) + ggplot2::theme(
  text = ggplot2::element_text(family = ""),
  axis.title = ggplot2::element_text(family = ""),
  panel.grid.minor = ggplot2::element_blank(),
  legend.position = "bottom"
)
source(here::here("R", "Functions", "format_cz.R"))

```

```{r}
#| label: dynamic link generation
#| include: false
project_name <- basename(here::here())
display_name <- stringr::str_glue("Biostatistika - {project_name}")
github_url <- stringr::str_glue(
  "https://github.com/CUNI-NATUR-Biostatistics/{project_name}"
)
slides_url <- stringr::str_glue(
  "https://CUNI-NATUR-Biostatistics.github.io/{project_name}/"
)
```

## Liší se vztah délky a zadní šířky krunýře mezi samicemi a samci? {.course-title .bg-indigo}

::: {.course-title-mark}
![Logo kurzu Biostatistika](../theme/course-logo-reversed.svg) BIOSTATISTIKA
:::
::: {.course-title-number}
L08
:::
::: {.course-title-formal}
Interakce prediktorů
:::
::: {.course-title-link}
[cuni-natur-biostatistics.github.io/materialy.html](https://cuni-natur-biostatistics.github.io/materialy.html)
:::

## Co vlastně na krabovi měříme?

```{r}
#| label: zobrazit-krabi-mereni
#| echo: false
#| out-width: "82%"
#| fig-alt: "Skupina modrých krabů u pobřežního měřicího stanoviště; dva krabi obsluhují posuvná měřítka kolem krunýře svého kolegy."
#| fig-cap: "Ilustrační obraz vytvořen AI."
include_local_figure("krabi_mereni.png")
```

**Délka krunýře** a **zadní šířka krunýře** jsou dvě měření téhož kraba.

## Co naznačují naměření krabi?

```{r}
#| label: uvodni-data
#| include: false
data_krabi <- MASS::crabs[MASS::crabs$sp == "B", c("sex", "CL", "RW")]
names(data_krabi) <- c("pohlavi", "delka_krunyre_mm", "zadni_sirka_mm")
data_krabi$pohlavi <- factor(data_krabi$pohlavi, levels = c("F", "M"), labels = c("samice", "samec"))
graf_body <- ggplot2::ggplot(data_krabi, ggplot2::aes(delka_krunyre_mm, zadni_sirka_mm, colour = pohlavi)) +
  ggplot2::geom_point(alpha = 0.58, size = 2.2) +
  ggplot2::scale_colour_manual(values = vec_barvy) +
  ggplot2::labs(x = "Délka krunýře (mm)", y = "Zadní šířka krunýře (mm)", colour = "Pohlaví") +
  theme_l08
```

```{r}
#| label: uvodni-graf
#| echo: false
#| fig-alt: "Bodový graf délky a zadní šířky krunýře modrých krabů; samice a samci jsou odlišeni barvou."
graf_body
```

::: {.panel-question}
[Když se délka zvětšuje, mění se zadní šířka u obou pohlaví stejně?]{.text-size-heading .text-bold}
:::

{{< include ../pollslive/generated/active.qmd >}}

## Výsledky učení

Po lekci dokážete:

::: incremental
- rozpoznat otázku, ve které vztah jednoho prediktoru [závisí na druhém]{.text-hgl-indigo_velvet};
- fitovat a zobrazit model s [interakcí]{.text-hgl-orange};
- interpretovat předpovědi a [podmíněné koeficienty]{.text-hgl-indigo_velvet};
- vysvětlit interakci číselného a skupinového prediktoru i [dvou skupinových prediktorů]{.text-hgl-orange}.
:::

# Když rovnoběžné přímky nestačí

## Jeden bod představuje jednoho kraba

::: columns
::: {.column width="48%"}
```{r}
#| label: data-preview
#| echo: true
data_krabi <- MASS::crabs[
  MASS::crabs$sp == "B",
  c("sex", "CL", "RW")
]
names(data_krabi) <- c("pohlavi", "delka_krunyre_mm", "zadni_sirka_mm")
data_krabi$pohlavi <- factor(
  x = data_krabi$pohlavi,
  levels = c("F", "M"),
  labels = c("samice", "samec")
)
head(x = data_krabi, n = 4)
```
:::
::: {.column width="48%"}
::: {.panel-data}
[100 krabů]{.card-title}

- modrá barevná forma
- 50 samic · 50 samců
- délka krunýře v mm
- zadní šířka v mm
:::

[Campbell & Mahon (1974) · `MASS::crabs`]{.footer}
:::
:::

## Jak spolu souvisejí délka a zadní šířka?

```{r}
#| label: raw-prompt
#| echo: false
#| fig-alt: "Body krabů ukazují rostoucí vztah délky a zadní šířky u obou pohlaví."
graf_body
```

::: {.panel-question}
1. Jaký je směr vztahu?
2. Kde se skupiny překrývají?
3. Vypadají oba sklony stejně?
:::

## Aditivní model kreslí rovnoběžné přímky

```{r}
#| label: additive-model
#| echo: true
mod_rovnobezne <- lm(
  formula = zadni_sirka_mm ~ delka_krunyre_mm + pohlavi,
  data = data_krabi
)
```

```{r}
#| label: additive-plot
#| echo: false
rozsahy <- split(data_krabi$delka_krunyre_mm, data_krabi$pohlavi)
data_primky <- names(rozsahy) |>
  purrr::map(
    .f = ~ data.frame(
      pohlavi = factor(.x, levels = levels(x = data_krabi$pohlavi)),
      delka_krunyre_mm = seq(
        from = min(rozsahy[[.x]]),
        to = max(rozsahy[[.x]]),
        length.out = 100
      )
    )
  ) |>
  purrr::list_rbind()
data_primky$odhad_add <- predict(object = mod_rovnobezne, newdata = data_primky)
graf_aditivni <- graf_body + ggplot2::geom_line(
  data = data_primky, ggplot2::aes(y = odhad_add), linewidth = 1.3
)
graf_aditivni
```

[`+` dovoluje posun mezi skupinami, ale ukládá jim společný sklon.]{.footer}

## Zůstává rozdíl mezi pohlavími při každé délce stejný?

::: columns
::: {.column width="64%"}
```{r}
#| label: additive-prompt
#| echo: false
#| fig-alt: "Dvě rovnoběžné modelové přímky mají v celém rozsahu stejnou svislou vzdálenost."
graf_aditivni
```
:::
::: {.column width="32%"}
::: {.panel-question}
[Ve dvojici:]{.card-title}

Porovnejte svislou vzdálenost přímek u kratších a delších krabů.

Je stejná?
:::
:::
:::

## Data naznačují různé sklony

```{r}
#| label: different-slopes
#| echo: false
#| fig-alt: "Samostatné přímky vedené body samic a samců mají rozdílné sklony."
graf_ruzne <- graf_body + ggplot2::geom_smooth(method = "lm", formula = y ~ x, se = FALSE, linewidth = 1.3)
graf_ruzne
```

::: {.fragment}
[Svislá vzdálenost mezi přímkami se s délkou mění.]{.text-size-heading .text-bold .text-color-orange}
:::

## Když se rozdíl mění, mluvíme o interakci

::: columns
::: {.column width="48%"}
::: {.panel-warning}
[Aditivní model]{.card-title}

$$\text{rozdíl mezi pohlavími}=\text{stálý}$$

Rovnoběžné přímky
:::
:::
::: {.column width="48%"}
::: {.panel-insight}
[Model s interakcí]{.card-title}

$$\text{rozdíl mezi pohlavími}=f(\text{délky})$$

Různé sklony
:::
:::
:::

::: {.fragment}
**Interakce:** vztah délky a zadní šířky [závisí na pohlaví]{.text-hgl-indigo_velvet}.
:::

## `delka * pohlavi` přidá člen `delka:pohlavi`

::: incremental
1. `zadni_sirka_mm ~ delka_krunyre_mm + pohlavi`
2. `zadni_sirka_mm ~ delka_krunyre_mm + pohlavi + delka_krunyre_mm:pohlavi`
3. `zadni_sirka_mm ~ delka_krunyre_mm * pohlavi`
:::

::: {.fragment .panel-insight}
$$x * y = x + y + x:y$$
:::

## Model s interakcí dovoluje dvěma pohlavím různé sklony

```{r}
#| label: interaction-model
#| echo: true
mod_interakce <- lm(
  formula = zadni_sirka_mm ~ delka_krunyre_mm * pohlavi,
  data = data_krabi
)
```

```{r}
#| label: interaction-plot
#| echo: false
data_primky$odhad_interakce <- predict(object = mod_interakce, newdata = data_primky)
graf_interakce <- graf_body + ggplot2::geom_line(
  data = data_primky, ggplot2::aes(y = odhad_interakce), linewidth = 1.3
)
graf_interakce
```

[Každou přímku kreslíme jen přes délky zastoupené v její skupině.]{.footer}

## Co model odhaduje pro dva kraby dlouhé 30 mm?

```{r}
#| label: prediction-prompt
#| echo: false
#| fig-alt: "Interakční přímky nad body krabů a svislá čára při délce 30 milimetrů."
graf_interakce + ggplot2::geom_vline(xintercept = 30, linetype = "dashed", colour = biostat_cols[["grey_olive"]])
```

::: {.panel-question}
[Která přímka je při 30 mm výše? O kolik přibližně?]{.text-size-heading .text-bold}
:::

## Dva odhady při délce 30 mm

```{r}
#| label: predictions-at-30
#| echo: true
data_30_mm <- data.frame(
  delka_krunyre_mm = c(30, 30),
  pohlavi = factor(c("samice", "samec"), levels = levels(x = data_krabi$pohlavi))
)
data_30_mm <- cbind(
  data_30_mm,
  predict(object = mod_interakce, newdata = data_30_mm, interval = "confidence")
)
```

```{r}
#| label: predictions-at-30-plot
#| echo: false
#| fig-alt: "Dva zvýrazněné modelové odhady při délce 30 milimetrů leží na přímkách samic a samců."
graf_30 <- graf_interakce +
  ggplot2::geom_vline(xintercept = 30, linetype = "dotted", colour = biostat_cols[["grey_olive"]]) +
  ggplot2::geom_errorbar(
    data = data_30_mm,
    ggplot2::aes(x = delka_krunyre_mm, ymin = lwr, ymax = upr),
    inherit.aes = FALSE,
    width = 0.2, linewidth = 1, position = ggplot2::position_dodge(width = 0.5)
  ) +
  ggplot2::geom_point(
    data = data_30_mm,
    ggplot2::aes(x = delka_krunyre_mm, y = fit, fill = pohlavi),
    inherit.aes = FALSE,
    shape = 21, size = 5, colour = "white", stroke = 1.4,
    position = ggplot2::position_dodge(width = 0.5)
  ) +
  ggplot2::scale_fill_manual(values = vec_barvy, guide = "none")
graf_30
```

## Samec má při 30 mm odhadovanou zadní šířku o 1,76 mm menší

```{r}
#| label: difference-at-30
#| include: false
odhad_samice_30 <- data_30_mm$fit[data_30_mm$pohlavi == "samice"]
odhad_samec_30 <- data_30_mm$fit[data_30_mm$pohlavi == "samec"]
rozdil_30 <- odhad_samec_30 - odhad_samice_30
```

::: {.panel-result}
[Hlavní výsledek]{.card-title}

::: columns
::: {.column width="31%"}
**Samice**

[`r format_cz(odhad_samice_30)` mm]{.text-size-heading .text-bold}
:::
::: {.column width="31%"}
**Samec**

[`r format_cz(odhad_samec_30)` mm]{.text-size-heading .text-bold}
:::
::: {.column width="34%"}
**Samec − samice**

[`r format_cz(rozdil_30, signed = TRUE)` mm]{.text-size-heading .text-bold .text-color-orange}
:::
:::
:::

## Co už můžeme říci o stejně dlouhých krabech?

::: {.panel-insight}
U modrých krabů model odhaduje:

- rostoucí vztah délky a zadní šířky u obou pohlaví;
- [pomalejší sklon u samců]{.text-hgl-orange};
- při 30 mm zadní šířku samce o [`r format_cz(abs(rozdil_30))` mm menší]{.text-hgl-indigo_velvet}.
:::

::: {.fragment}
**Ještě nevíme:** jak přesně čtyři koeficienty tento obraz skládají.
:::


# Čtyři koeficienty, jedna dvojice přímek

## Kde jsou v `summary()` čtyři části interakce?

```{r}
#| label: interaction-summary
#| echo: true
souhrn_interakce <- summary(
  object = mod_interakce
)

round(
  x = souhrn_interakce$coefficients,
  digits = 3
)
```

::: {.fragment}
Čteme nejprve sloupec **Estimate**. Každý řádek dostane význam až s referenční skupinou a hodnotou druhého prediktoru.
:::

## První dva koeficienty popisují referenční samice

```{r}
#| label: store-interaction-coefficients
#| include: false
b <- coef(mod_interakce)
```

::: columns
::: {.column width="48%"}
::: {.panel-warning}
[`(Intercept)`]{.card-title}

[`r format_cz(b[["(Intercept)"]], digits = 3)` mm]{.text-size-heading .text-bold}

Odhad pro samici při délce **0 mm**.

Takového kraba jsme neměřili.
:::
:::
::: {.column width="48%"}
::: {.panel-insight}
[`delka_krunyre_mm`]{.card-title}

[`r format_cz(b[["delka_krunyre_mm"]], digits = 3, signed = TRUE)` mm/mm]{.text-size-heading .text-bold}

Sklon samičí přímky.
:::
:::
:::

## Koeficient pohlaví porovnává skupiny při délce 0 mm

[`pohlavisamec` = `r format_cz(b[["pohlavisamec"]], digits = 3, signed = TRUE)` mm]{.text-size-heading .text-bold .text-hgl-orange}

Rozdíl **samec − samice**, když `delka_krunyre_mm = 0`.

::: {.fragment}
Není to:

- rozdíl při každé délce;
- rozdíl při 30 mm;
- průměrný rozdíl mezi všemi samci a samicemi.
:::

::: {.fragment}
**Biologicky smysluplné srovnání získáme z předpovědí uvnitř dat.**
:::

## Interakční koeficient mění sklon samců vůči samicím

```{r}
#| label: interaction-slope-interval
#| include: false
ci_interakce <- confint(mod_interakce)
```

::: columns
::: {.column width="48%"}
::: {.panel-insight}
[Sklon samice]{.card-title}

[`r format_cz(b[["delka_krunyre_mm"]], digits = 3)` mm/mm]{.text-size-heading .text-bold}
:::
:::
::: {.column width="48%"}
::: {.panel-warning}
[Samec − samice]{.card-title}

[`r format_cz(b[["delka_krunyre_mm:pohlavisamec"]], digits = 3, signed = TRUE)` mm/mm]{.text-size-heading .text-bold}
:::
:::
:::

::: {.fragment}
$$
\text{sklon samce}
=
`r format_cz(b[["delka_krunyre_mm"]], digits = 3)`
+
(`r format_cz(b[["delka_krunyre_mm:pohlavisamec"]], digits = 3)`)
=
`r format_cz(sum(b[c("delka_krunyre_mm", "delka_krunyre_mm:pohlavisamec")]), digits = 3)`
$$
:::

::: {.fragment}
95% interval rozdílu sklonů: [`r format_cz(ci_interakce["delka_krunyre_mm:pohlavisamec", 1], digits = 3)`; `r format_cz(ci_interakce["delka_krunyre_mm:pohlavisamec", 2], digits = 3)`] mm/mm
:::

## Koeficienty dávají rozdíl −1,76 mm při 30 mm

Rozdíl **samec − samice** při délce $x$:

::: incremental
$$
\Delta(x)=\beta_{\text{samec}}+x\,\beta_{\text{délka:samec}}
$$

$$
\Delta(30)
=
`r format_cz(b[["pohlavisamec"]], digits = 3)`
+
30 \times (`r format_cz(b[["delka_krunyre_mm:pohlavisamec"]], digits = 3)`)
$$

$$
\Delta(30)=\mathbf{`r format_cz(rozdil_30, digits = 3, signed = TRUE)`\ \text{mm}}
$$
:::

[Je to stejný rozdíl, který jsme už odečetli z předpovědí.]{.footer}

## Platí koeficient `pohlavisamec` při každé délce?

::: {.panel-question}
Hlasujte a přidejte jednověté zdůvodnění:

1. Ano, při každé délce.
2. Ne, pouze při délce 30 mm.
3. Ne, pouze při délce 0 mm.
:::

::: {.fragment}
[Správně: pouze při délce 0 mm.]{.text-hgl-indigo_velvet}

Při jiné délce musíme přidat příspěvek [interakčního koeficientu]{.text-hgl-orange}.
:::

## Jak dobře přímky popisují naměřené kraby?

```{r}
#| label: interaction-diagnostics
#| echo: false
#| fig-alt: "Graf reziduí proti odhadnutým hodnotám pro samice a samce."
data_diagnostika <- data.frame(
  odhad = fitted(mod_interakce),
  residuum = residuals(mod_interakce),
  pohlavi = data_krabi$pohlavi
)
ggplot2::ggplot(data_diagnostika, ggplot2::aes(odhad, residuum, colour = pohlavi)) +
  ggplot2::geom_hline(yintercept = 0, linetype = "dashed", colour = biostat_cols[["grey_olive"]]) +
  ggplot2::geom_point(alpha = 0.65, size = 2.2) +
  ggplot2::geom_smooth(method = "loess", se = FALSE, colour = biostat_cols[["graphite"]], linewidth = 1) +
  ggplot2::scale_colour_manual(values = vec_barvy) +
  ggplot2::labs(x = "Odhadnutá zadní šířka (mm)", y = "Reziduum (mm)", colour = "Pohlaví") +
  theme_l08
```

[Graf neukazuje výrazný systematický vzorec. To neprokazuje kauzalitu ani platnost mimo pozorované délky.]{.footer}

## U modrých krabů se rozdíl mezi pohlavími mění s délkou

::: {.panel-result}
- Samice: sklon [`r format_cz(b[["delka_krunyre_mm"]], digits = 3)` mm/mm]{.text-hgl-indigo_velvet}
- Samci: sklon [`r format_cz(sum(b[c("delka_krunyre_mm", "delka_krunyre_mm:pohlavisamec")]), digits = 3)` mm/mm]{.text-hgl-indigo_velvet}
- Změna rozdílu na 1 mm délky: [`r format_cz(b[["delka_krunyre_mm:pohlavisamec"]], digits = 3, signed = TRUE)` mm]{.text-hgl-orange}
- Rozdíl při 30 mm: [`r format_cz(rozdil_30, signed = TRUE)` mm]{.text-hgl-orange}
:::

::: {.fragment}
Pozorovací data popisují asociaci v tomto souboru. Nevysvětlují příčinu rozdílu.
:::

# Když jsou oba prediktory skupiny

## Liší se rozdíl mezi pohlavími u modré a oranžové formy?

```{r}
#| label: all-form-data
#| include: false
data_formy <- MASS::crabs[, c("sp", "sex", "CL")]
names(data_formy) <- c("forma", "pohlavi", "delka_krunyre_mm")
data_formy$forma <- factor(data_formy$forma, levels = c("B", "O"), labels = c("modrá", "oranžová"))
data_formy$pohlavi <- factor(data_formy$pohlavi, levels = c("F", "M"), labels = c("samice", "samec"))
```

::: columns
::: {.column width="48%"}
::: {.panel-data}
[Odezva]{.card-title}

Délka krunýře (mm)
:::
:::
::: {.column width="48%"}
::: {.panel-data}
[Dva prediktory]{.card-title}

Barevná forma · pohlaví
:::
:::
:::

::: {.panel-question}
Mění se rozdíl **samec − samice** mezi barevnými formami?
:::

## Jaké délky vidíme ve čtyřech skupinách?

```{r}
#| label: raw-four-groups
#| echo: false
#| fig-alt: "Houslové grafy a jednotlivé body ukazují délku krunýře samic a samců v modré a oranžové formě."
graf_ctyri_body <- ggplot2::ggplot(
  data_formy,
  ggplot2::aes(pohlavi, delka_krunyre_mm, fill = pohlavi, colour = pohlavi)
) +
  ggplot2::geom_violin(alpha = 0.22, width = 0.78, colour = biostat_cols[["grey_olive"]]) +
  ggplot2::geom_point(
    position = ggplot2::position_jitter(width = 0.10, height = 0, seed = 900723),
    alpha = 0.55, size = 1.8
  ) +
  ggplot2::facet_wrap(ggplot2::vars(forma)) +
  ggplot2::scale_colour_manual(values = vec_barvy) +
  ggplot2::scale_fill_manual(values = vec_barvy) +
  ggplot2::labs(x = "Pohlaví", y = "Délka krunýře (mm)") +
  theme_l08 +
  ggplot2::theme(legend.position = "none")
graf_ctyri_body
```

[Každý bod je jeden krab. Šířka houslí ukazuje, kde jsou hodnoty častější.]{.footer}

## Je rozdíl mezi samci a samicemi u obou forem stejný?

```{r}
#| label: silent-write
#| echo: false
#| fig-alt: "Stejný graf čtyř skupin bez zobrazených průměrů."
graf_ctyri_body
```

::: {.panel-question}
[Jedna minuta bez hovoru:]{.card-title}

Napište pro každou formu:

- kdo má vyšší průměr;
- zda čekáte podobně velký rozdíl;
- jednu větu, kterou zatím z bodů říci nemůžeme.
:::

## Průměry ukazují dva různé rozdíly

```{r}
#| label: means-four-groups
#| echo: false
#| fig-alt: "Stejný graf jednotlivých krabů doplněný o čtyři průměry a dvě spojnice."
data_prumery <- data_formy |>
  dplyr::group_by(forma, pohlavi) |>
  dplyr::summarise(prumer = mean(delka_krunyre_mm), .groups = "drop")
graf_ctyri_prumery <- graf_ctyri_body +
  ggplot2::geom_line(
    data = data_prumery,
    ggplot2::aes(pohlavi, prumer, group = forma),
    inherit.aes = FALSE, colour = biostat_cols[["graphite"]], linewidth = 1.2
  ) +
  ggplot2::geom_point(
    data = data_prumery,
    ggplot2::aes(pohlavi, prumer, fill = pohlavi),
    inherit.aes = FALSE, shape = 23, size = 5, colour = "white", stroke = 1.4
  ) +
  ggplot2::scale_fill_manual(values = vec_barvy)
graf_ctyri_prumery
```

[Body, osy i náhodné posunutí jsou stejné. Přibyly pouze průměry a spojnice.]{.footer}

## Jak velký je rozdíl samec minus samice v každé formě?

```{r}
#| label: contrasts-by-form
#| include: false
tab_prumery <- xtabs(prumer ~ forma + pohlavi, data_prumery)
rozdil_modra <- tab_prumery["modrá", "samec"] - tab_prumery["modrá", "samice"]
rozdil_oranzova <- tab_prumery["oranžová", "samec"] - tab_prumery["oranžová", "samice"]
rozdil_rozdilu <- rozdil_oranzova - rozdil_modra
```

::: columns
::: {.column width="48%"}
::: {.panel-insight}
[Modrá forma]{.card-title}

$$
`r format_cz(tab_prumery["modrá", "samec"])`
-
`r format_cz(tab_prumery["modrá", "samice"])`
=
\mathbf{`r format_cz(rozdil_modra, signed = TRUE)`\ \text{mm}}
$$
:::
:::
::: {.column width="48%"}
::: {.panel-warning}
[Oranžová forma]{.card-title}

$$
`r format_cz(tab_prumery["oranžová", "samec"])`
-
`r format_cz(tab_prumery["oranžová", "samice"])`
=
\mathbf{`r format_cz(rozdil_oranzova, signed = TRUE)`\ \text{mm}}
$$
:::
:::
:::

## Interakce je rozdíl dvou rozdílů

$$
\Delta
=
(\text{samec} - \text{samice})_{\text{oranžová}}
-
(\text{samec} - \text{samice})_{\text{modrá}}
$$

::: {.fragment}
$$
\Delta
=
(`r format_cz(rozdil_oranzova, signed = TRUE)`)
-
(`r format_cz(rozdil_modra, signed = TRUE)`)
=
\mathbf{`r format_cz(rozdil_rozdilu, signed = TRUE)`\ \text{mm}}
$$
:::

::: {.fragment .panel-result}
Rozdíl mezi pohlavími se při přechodu od modré k oranžové formě změní o [`r format_cz(abs(rozdil_rozdilu))` mm]{.text-size-heading .text-bold .text-color-orange}.
:::

## `forma * pohlavi` zapíše všechny čtyři kombinace

```{r}
#| label: categorical-interaction-model
#| echo: true
mod_formy <- lm(
  formula = delka_krunyre_mm ~ forma * pohlavi,
  data = data_formy
)

round(
  x = summary(object = mod_formy)$coefficients,
  digits = 3
)
```

::: {.fragment}
`forma * pohlavi = forma + pohlavi + forma:pohlavi`
:::

[Referenční kombinace: modrá forma a samice.]{.footer}

## Čtyři koeficienty skládají čtyři skupinové průměry

```{r}
#| label: categorical-coefficients
#| include: false
bf <- coef(mod_formy)
ci_formy <- confint(mod_formy)
```

::: columns
::: {.column width="48%"}
- **`(Intercept)`**
  modrá samice: [`r format_cz(bf[["(Intercept)"]], digits = 3)` mm]{.text-hgl-indigo_velvet}

- **`formaoranžová`**
  oranžová − modrá mezi samicemi: [`r format_cz(bf[["formaoranžová"]], digits = 3, signed = TRUE)` mm]{.text-hgl-indigo_velvet}
:::
::: {.column width="48%"}
- **`pohlavisamec`**
  samec − samice v modré formě: [`r format_cz(bf[["pohlavisamec"]], digits = 3, signed = TRUE)` mm]{.text-hgl-orange}

- **`formaoranžová:pohlavisamec`**
  změna rozdílu mezi formami: [`r format_cz(bf[["formaoranžová:pohlavisamec"]], digits = 3, signed = TRUE)` mm]{.text-hgl-orange}
:::
:::

::: {.fragment}
95% interval interakce: [`r format_cz(ci_formy["formaoranžová:pohlavisamec", 1])`; `r format_cz(ci_formy["formaoranžová:pohlavisamec", 2])`] mm
:::

## Model vrátí odhad pro každou ze čtyř skupin

```{r}
#| label: emmeans-four-groups
#| echo: true
prumery_model <- emmeans::emmeans(
  object = mod_formy,
  specs = ~ pohlavi | forma
)

prumery_model
```

::: {.fragment}
Model má jeden parametr pro každou kombinaci, proto odhady odpovídají pozorovaným skupinovým průměrům.
:::

## Co čtyři průměry neříkají o jednotlivých krabech?

```{r}
#| label: categorical-residuals
#| echo: false
#| fig-alt: "Houslové grafy reziduí s body všech krabů ukazují variabilitu uvnitř čtyř skupin."
data_formy$residuum_mm <- residuals(mod_formy)
ggplot2::ggplot(data_formy, ggplot2::aes(pohlavi, residuum_mm, fill = pohlavi)) +
  ggplot2::geom_violin(alpha = 0.35, width = 0.75, colour = biostat_cols[["grey_olive"]]) +
  ggplot2::geom_point(
    position = ggplot2::position_jitter(width = 0.10, height = 0, seed = 900723),
    alpha = 0.6, size = 1.7, colour = biostat_cols[["graphite"]]
  ) +
  ggplot2::facet_wrap(ggplot2::vars(forma)) +
  ggplot2::geom_hline(yintercept = 0, linetype = "dashed", colour = biostat_cols[["grey_olive"]]) +
  ggplot2::scale_fill_manual(values = vec_barvy, guide = "none") +
  ggplot2::labs(x = "Pohlaví", y = "Odchylka od průměru skupiny (mm)") +
  theme_l08
```

[Model vystihuje čtyři průměry. Jednotliví krabi se od nich stále výrazně liší.]{.footer}

## Rozdíl mezi pohlavími závisí na barevné formě

::: {.panel-result}
- Modrá forma: samec − samice = [`r format_cz(rozdil_modra, signed = TRUE)` mm]{.text-hgl-indigo_velvet}
- Oranžová forma: samec − samice = [`r format_cz(rozdil_oranzova, signed = TRUE)` mm]{.text-hgl-indigo_velvet}
- Změna rozdílu: [`r format_cz(rozdil_rozdilu, signed = TRUE)` mm]{.text-hgl-orange}
- 95% interval změny: [`r format_cz(ci_formy["formaoranžová:pohlavisamec", 1])`; `r format_cz(ci_formy["formaoranžová:pohlavisamec", 2])`] mm
:::

::: {.fragment}
Výsledek popisuje tyto měřené kraby. Barevná forma ani pohlaví nebyly experimentálně přiřazeny.
:::


# Jedna myšlenka, dva obrazy

## Interakce mění sklon nebo skupinový rozdíl

```{r}
#| label: compare-interaction-visuals
#| echo: false
#| fig-alt: "Vedle sebe jsou neparalelní regresní přímky a čtyři skupiny s propojenými průměry."
cowplot::plot_grid(
  graf_interakce +
    ggplot2::ggtitle("číselný × skupinový") +
    ggplot2::theme(legend.position = "none"),
  graf_ctyri_prumery +
    ggplot2::ggtitle("skupinový × skupinový") +
    ggplot2::theme(legend.position = "none"),
  nrow = 1,
  labels = c("A", "B")
)
```

::: columns
::: {.column width="48%"}
[Co se mění?]{.text-bold} Rozdíl mezi přímkami podél osy délky.
:::
::: {.column width="48%"}
[Co se mění?]{.text-bold} Rozdíl mezi pohlavími podle formy.
:::
:::

## Co musíme doplnit, aby tvrzení o efektu bylo úplné?

::: columns
::: {.column width="48%"}
::: {.panel-warning}
[Neúplné]{.card-title}

„Délka má efekt.“

„Samci jsou větší.“
:::
:::
::: {.column width="48%"}
::: {.panel-question}
[Opravte tvrzení]{.card-title}

- Pro které pohlaví?
- Při jaké délce?
- V které barevné formě?
- Větší v jakém znaku?
:::
:::
:::

::: {.fragment .panel-insight}
V modelu s interakcí vždy uvádíme [hodnotu nebo úroveň druhého prediktoru]{.text-hgl-indigo_velvet}.
:::

## Hlavní efekty v interakci jsou podmíněné

::: incremental
1. Začněte biologickou otázkou: [mění se vztah nebo rozdíl?]{.text-hgl-indigo_velvet}
2. Ukažte data a modelové [předpovědi pro konkrétní kombinace]{.text-hgl-orange}.
3. Koeficient čtěte vzhledem k [referenční skupině a hodnotě druhého prediktoru]{.text-hgl-indigo_velvet}.
4. Interakční člen popisuje [změnu sklonu nebo rozdíl dvou rozdílů]{.text-hgl-orange}.
5. Závěr omezte na rozsah a způsob získání dat.
:::

## Co si odnést

::: incremental
- Interakce říká, že vztah jednoho prediktoru [závisí na druhém]{.text-hgl-indigo_velvet}.
- `x * y` je zkratka pro [`x + y + x:y`]{.text-hgl-orange}.
- Předpovědi při konkrétních kombinacích bývají čitelnější než izolované koeficienty.
- Hlavní efekty jsou [podmíněné]{.text-hgl-indigo_velvet}.
- U krabů se mění jak sklon mezi pohlavími, tak rozdíl mezi pohlavími podle barevné formy.
:::

<br>

[Studijní materiály](`r slides_url`) · [Zdrojový repozitář](`r github_url`) · [Kurzový slovník](https://cuni-natur-biostatistics.github.io/slovnik/)

[Data: Campbell, N. A. & Mahon, R. J. (1974), `MASS::crabs`.]{.footer}

## Který biologicky smysluplný model máme zvolit?

::: columns
::: {.column width="50%"}
```{r}
#| label: zobrazit-krabi-modely
#| echo: false
#| out-width: "100%"
#| fig-alt: "Dva modří krabi porovnávají dvě dvojice stop v písku: první dvojice zůstává rovnoběžná, druhá se postupně rozbíhá."
#| fig-cap: "Ilustrační obraz vytvořen AI."
include_local_figure("krabi_modely.png")
```
:::
::: {.column width="46%"}
**Aditivní kandidát**

`zadni_sirka_mm ~`<br>
`delka_krunyre_mm + pohlavi`

[Stálý rozdíl]{.text-hgl-indigo_velvet}

<br>

**Interakční kandidát**

`zadni_sirka_mm ~`<br>
`delka_krunyre_mm * pohlavi`

[Měnící se rozdíl]{.text-hgl-amethyst}
:::
:::

::: {.fragment .panel-question}
Jak vyvážíme popis dat a složitost modelu?
:::

[L09: R² · adjustované R² · AIC]{.footer}
