---
title: "Mění se vztah mezi dvěma znaky podle skupiny?"
subtitle: "Interakce číselného a skupinového znaku i dvou skupinových znaků"
lang: cs
filters:
  - ../theme/semantic-boxes.lua
format:
  html:
    toc: true
    toc-depth: 3
    toc-title: "Obsah"
    number-sections: true
    code-fold: false
    embed-resources: true
    theme: [flatly, ../theme/skripta_theme.scss]
    highlight-style: github
    include-in-header:
      - "../theme/fonts-include.html"
      - "../theme/skripta-favicon.html"
  typst:
    toc: true
    toc-depth: 3
    number-sections: true
    output-file: "skripta_raw.pdf"
    include-in-header:
      - "skripta_theme.typ"
      - "skripta-logo.typ"
    date: last-modified
date: 2026/09/22
date-format: long
date-modified: last-modified
execute:
  message: false
  warning: false
---

```{r}
#| label: nastaveni
#| include: false
here::i_am("Learning_materials/skripta.qmd")
if (.Platform$OS.type == "windows" && !l10n_info()[["UTF-8"]]) {
  Sys.setlocale("LC_CTYPE", "English_United States.utf8")
}
local_pojmy <- here::here("..", "slovnik", "pojmy.yaml")
if (file.exists(local_pojmy)) {
  glossary::glossary_path(local_pojmy)
} else {
  local_pojmy <- tempfile(fileext = ".yaml")
  download.file(
    url = "https://raw.githubusercontent.com/CUNI-NATUR-Biostatistics/slovnik/main/pojmy.yaml",
    destfile = local_pojmy,
    quiet = TRUE
  )
  glossary::glossary_path(local_pojmy)
}
source(here::here("R", "Functions", "render_glossary_term.R"))
```

```{r}
#| label: styl-slovnicku
#| echo: false
#| results: asis
if (knitr::is_html_output()) {
  glossary::glossary_style(
    color = "#5D2890",
    text_decoration = "underline",
    def_bg = "#FFFFFF",
    def_color = "#2E2E2E"
  )
}
```

## Liší se vztah délky a zadní šířky krunýře mezi samicemi a samci?

Představte si dva kraby se stejně dlouhým krunýřem, jednoho samce a jednu samici. Musí mít stejně širokou zadní část krunýře? A bude případný rozdíl stejný u kratších i delších krabů? To je otázka **vztahu dvou měřených znaků v různých skupinách**, nikoli otázka, které pohlaví je obecně větší.

Zadní šířku budeme odhadovat z délky krunýře a pohlaví. Data jsou pozorovací: samotný rozdíl mezi skupinami nám neřekne, co jej způsobilo.

## Kdy předpovídají dvě přímky stejný sklon?

V minulé lekci jste viděli model se dvěma `r render_glossary_term("prediktor", display = "prediktory")`: číselným znakem a skupinou. Jeho dvě předpovědní přímky byly rovnoběžné. Jak se podle takového modelu změní rozdíl mezi skupinami, když se číselný prediktor zvětší?

::: {.box-question title="Vybavte si minulou lekci"}
Nakreslete dvě rovnoběžné přímky. Vyberte na ose x dvě různé hodnoty. Je svislá vzdálenost mezi přímkami v obou místech stejná?
:::

**Ano.** Rovnoběžné přímky mají společný `r render_glossary_term("sklon", display = "sklon")`, takže jejich svislá vzdálenost zůstává stejná. Teď zkusíme zjistit, zda takové omezení dává smysl i pro kraby.

## Co se v této lekci naučíte

Po přečtení dokážete:

1. poznat otázku, v níž se vztah číselného znaku a `r render_glossary_term("odezva", display = "odezvy")` mění podle skupiny, i otázku, v níž se rozdíl mezi dvěma skupinami mění podle další skupiny;
2. odhadnout a zobrazit jednoduchý `r render_glossary_term("linearni-model", display = "lineární model")` pro oba typy interakce;
3. vyložit všechny koeficienty obou modelů pomocí předpovědí a určit, ke které referenční hodnotě nebo skupině se vztahují;
4. porovnat předpovědi při stejné délce nebo uvnitř téže barevné formy a uvést, co z pozorovacích dat nelze vyvozovat.

## Jeden řádek tabulky představuje jednoho kraba

Použijeme měření krabů z práce Campbell a Mahon (1974), zpřístupněná v datové sadě `MASS::crabs`. Zaměříme se na jedince modré barevné formy (`sp == "B"`). Jeden řádek znamená **jednoho změřeného kraba**, ne opakované měření téhož jedince. Sloupec `CL` označuje délku krunýře, `RW` šířku jeho zadní části; obě hodnoty jsou v milimetrech. `sex` označuje pohlaví (`F` pro samici, `M` pro samce). Délka a zadní šířka jsou dvě různé osy téhož krunýře.

```{r}
#| label: nacist-kraby
#| echo: true
# Vybereme modrou barevnou formu a tři znaky potřebné pro otázku
data_krabi <- MASS::crabs[MASS::crabs$sp == "B", c("sex", "CL", "RW")]

# Přejmenujeme sloupce podle toho, co znamenají
names(data_krabi) <- c("pohlavi", "delka_krunyre_mm", "zadni_sirka_mm")
data_krabi$pohlavi <- factor(
  x = data_krabi$pohlavi,
  levels = c("F", "M"),
  labels = c("samice", "samec")
)

# Každý řádek tabulky patří jednomu krabovi
head(x = data_krabi, n = 6)
```

::: {.box-data title="Původ a dosah dat" collapse="true"}
Campbell, N. A. a R. J. Mahon (1974): A multivariate study of variation in two species of rock crab of the genus *Leptograpsus*. *Australian Journal of Zoology* 22, 417–425. Datová sada je součástí balíčku MASS (`?MASS::crabs`). Popis zdroje nedokládá náhodný výběr ze všech krabů; naše závěry proto vztahujeme k těmto měřením, ne automaticky k celé populaci.
:::

## Které délky a šířky jsou v datech zastoupené?

Před modelem zkontrolujeme typy proměnných, chybějící hodnoty a rozsahy. To nám také ukáže, při jakých délkách má smysl porovnávat předpovědi obou pohlaví.

```{r}
#| label: prohlednout-data
#| echo: true
# Ověříme typy sloupců a chybějící hodnoty
str(object = data_krabi)
colSums(x = is.na(data_krabi))

# Rozdělíme kraby podle pohlaví a prohlédneme každou skupinu zvlášť
data_samice <- data_krabi[data_krabi$pohlavi == "samice", ]
data_samci <- data_krabi[data_krabi$pohlavi == "samec", ]
summary(object = data_samice)
summary(object = data_samci)
```

V souboru je `r nrow(data_krabi)` krabů, z toho `r sum(data_krabi$pohlavi == "samice")` samic a `r sum(data_krabi$pohlavi == "samec")` samců. V těchto třech sloupcích chybí `r sum(is.na(data_krabi))` hodnot. Délka krunýře samic sahá od `r min(data_samice$delka_krunyre_mm)` do `r max(data_samice$delka_krunyre_mm)` mm, u samců od `r min(data_samci$delka_krunyre_mm)` do `r max(data_samci$delka_krunyre_mm)` mm. Obě skupiny tedy mají společný rozsah pozorovaných délek. To nám později umožní porovnat modelové předpovědi pro stejně dlouhou samici a samce bez extrapolace.

## Jak souvisí délka a zadní šířka krunýře?

Každý bod v následujícím **`r render_glossary_term("bodovy-graf", display = "bodovém grafu (anglicky scatter plot)")`** představuje jednoho kraba. Vodorovná souřadnice je délka krunýře, svislá zadní šířka. Barva a legenda rozlišují pohlaví.

```{r}
#| label: bodovy-graf-krabu
#| echo: true
# Barvy v celém čtení přiřazujeme stejným skupinám
vec_barvy <- c(samice = "#9A3F87", samec = "#167B88")

# Jeden bod představuje jednoho změřeného kraba
plot(
  x = data_krabi$delka_krunyre_mm,
  y = data_krabi$zadni_sirka_mm,
  col = vec_barvy[as.character(data_krabi$pohlavi)],
  pch = 16,
  cex = 0.8,
  xlab = "Délka krunýře (mm)",
  ylab = "Zadní šířka krunýře (mm)"
)
legend(
  x = "topleft",
  legend = names(vec_barvy),
  col = vec_barvy,
  pch = 16,
  bty = "n"
)
```

*Když se pohybujete zleva doprava, co se děje se zadní šířkou? Vypadají oba soubory bodů, jako by měly stejný sklon?* Body naznačují rostoucí vztah u obou pohlaví. Samice mají při podobné délce obvykle větší zadní šířku, ale samotný pohled na body zatím nestačí k přesnému vyčíslení, zda se tento rozdíl s délkou mění.

## Rovnoběžné přímky předpokládají společný sklon

Nejprve použijeme známý aditivní model. Oba `r render_glossary_term("prediktor", display = "prediktory")` v něm mohou měnit předpovězenou šířku, ale **`r render_glossary_term("sklon", display = "sklon")` vůči délce je pro obě pohlaví společný**.

```{r}
#| label: aditivni-model
#| echo: true
# Aditivní model připouští posun mezi skupinami, ale stejný sklon
mod_rovnobezne <- lm(
  formula = zadni_sirka_mm ~ delka_krunyre_mm + pohlavi,
  data = data_krabi
)
coef(object = mod_rovnobezne)
```

```{r}
#| label: obrazek-rovnobezne-primky
#| echo: false
# Každou přímku kreslíme pouze přes délky zastoupené v její skupině
delky_samice <- data_krabi$delka_krunyre_mm[data_krabi$pohlavi == "samice"]
delky_samec <- data_krabi$delka_krunyre_mm[data_krabi$pohlavi == "samec"]
data_primky_add <- data.frame(
  pohlavi = factor(
    rep(c("samice", "samec"), each = 100),
    levels = levels(data_krabi$pohlavi)
  ),
  delka_krunyre_mm = c(
    seq(min(delky_samice), max(delky_samice), length.out = 100),
    seq(min(delky_samec), max(delky_samec), length.out = 100)
  )
)
data_primky_add$zadni_sirka_mm <- predict(
  object = mod_rovnobezne,
  newdata = data_primky_add
)

ggplot2::ggplot(
  data = data_krabi,
  mapping = ggplot2::aes(x = delka_krunyre_mm, y = zadni_sirka_mm, colour = pohlavi)
) +
  ggplot2::geom_point(alpha = 0.55, size = 1.7) +
  ggplot2::geom_line(data = data_primky_add, linewidth = 1.1) +
  ggplot2::scale_colour_manual(values = vec_barvy) +
  ggplot2::labs(x = "Délka krunýře (mm)", y = "Zadní šířka krunýře (mm)", colour = "Pohlaví") +
  ggplot2::theme_bw(base_size = 14)
```
*Co by tento model předpověděl o rozdílu v zadní šířce mezi stejně dlouhými kraby u kratších a delších délek z pozorovaného rozsahu?* Přímky zůstávají rovnoběžné, takže předpovězený rozdíl je v obou případech stejný. Je to vlastnost modelu, kterou jsme do něj vložili znakem `+`, ne výsledek samostatného testu této vlastnosti.

## Mění se rozdíl mezi samicemi a samci s délkou krunýře?

V `r render_glossary_term("bodovy-graf", display = "bodovém grafu")` se rozdíl mezi skupinami při různých délkách nemusí jevit jako stálý. Na stejné osy proto můžeme orientačně vést přímku každou skupinou zvlášť. Srovnejte jejich směr s rovnoběžnými přímkami předchozího obrázku; body krabů jsou v obou grafech stejné.

```{r}
#| label: obrazek-navrh-ruznych-sklonu
#| echo: false
ggplot2::ggplot(
  data = data_krabi,
  mapping = ggplot2::aes(x = delka_krunyre_mm, y = zadni_sirka_mm, colour = pohlavi)
) +
  ggplot2::geom_point(alpha = 0.55, size = 1.7) +
  ggplot2::geom_smooth(method = "lm", formula = y ~ x, se = FALSE, linewidth = 1.1) +
  ggplot2::scale_colour_manual(values = vec_barvy) +
  ggplot2::labs(x = "Délka krunýře (mm)", y = "Zadní šířka krunýře (mm)", colour = "Pohlaví") +
  ggplot2::theme_bw(base_size = 14)
```

::: {.box-question title="Předpovězte tvar"}
Pokud mají samice při určité společné délce větší předpovězenou zadní šířku a jejich přímka stoupá rychleji, bude rozdíl mezi přímkami u delších krabů menší, stejný, nebo větší?
:::

Rozdíl by byl větší. Dvě různě strmé přímky totiž mění vzájemnou svislou vzdálenost s délkou. Této závislosti vztahu délky a šířky na pohlaví říkáme `r render_glossary_term("interakce-predikatoru", display = "interakce prediktorů")`. Nyní stejnou myšlenku vyjádříme jedním modelem, který dovoluje oba sklony odhadnout společně.

## Model s interakcí dovoluje samicím a samcům různé sklony

Předchozí obrázek ukázal, proč zkusit model se dvěma různými sklony. Délku krunýře zatím ponecháme v původních milimetrech. Hvězdička `*` ve vzorci zahrnuje délku, pohlaví **i jejich `r render_glossary_term("interakce-predikatoru", display = "interakci")`**.

```{r}
#| label: model-s-interakci
#| echo: true
# Hvězdička připustí odlišné sklony pro samice a samce
mod_interakce_puvodni <- lm(
  formula = zadni_sirka_mm ~ delka_krunyre_mm * pohlavi,
  data = data_krabi
)
```

Předpovědní přímky kreslíme jen v rozsahu délek, které byly v dané skupině opravdu pozorovány. Za konci těchto úseků bychom už extrapolovali.

```{r}
#| label: priprava-predpovednich-primek
#| echo: false
data_primky <- data_primky_add
data_primky$zadni_sirka_mm <- predict(object = mod_interakce_puvodni, newdata = data_primky)
```

```{r}
#| label: obrazek-interakcni-primky
#| echo: false
ggplot2::ggplot(
  data = data_krabi,
  mapping = ggplot2::aes(x = delka_krunyre_mm, y = zadni_sirka_mm, colour = pohlavi)
) +
  ggplot2::geom_point(alpha = 0.55, size = 1.7) +
  ggplot2::geom_line(data = data_primky, linewidth = 1.1) +
  ggplot2::scale_colour_manual(values = vec_barvy) +
  ggplot2::labs(x = "Délka krunýře (mm)", y = "Zadní šířka krunýře (mm)", colour = "Pohlaví") +
  ggplot2::theme_bw(base_size = 14)
```

Přímka samic zde stoupá strměji než přímka samců. Čáry jsou `r render_glossary_term("odhadnuta-hodnota", display = "odhadnuté hodnoty")` modelu, zatímco body jsou skutečná měření. Nyní můžeme vybrat dvě délky uvnitř pozorovaného rozsahu obou pohlaví a porovnat výšky přímek ve stejných místech.

## Jakou zadní šířku model odhaduje při dvou délkách?

Předpověď pro obě pohlaví potřebuje **stejnou délku**. Po prohlédnutí pozorovaných rozsahů a obou modelových přímek vybereme dvě délky z jejich společného rozsahu:

```{r}
#| label: zvolit-spolecne-delky
#| echo: true
delka_reference_mm <- 30
delka_druha_mm <- 35
```

Délky `r delka_reference_mm` a `r delka_druha_mm` mm leží uvnitř rozsahu samic i samců. První bude referenční délkou pro pozdější výklad koeficientů; druhá ukáže, zda se předpovězený rozdíl mění. Vybíráme je pro srozumitelné srovnání, ne proto, aby byl rozdíl mezi pohlavími co největší.

```{r}
#| label: predpovedi-pro-stejne-delky
#| echo: true
# Připravíme stejné délky pro samici i samce
data_porovnani <- expand.grid(
  delka_krunyre_mm = c(delka_reference_mm, delka_druha_mm),
  pohlavi = levels(data_krabi$pohlavi)
)
# Model odhadne šířku, kterou bychom při těchto kombinacích čekali
data_porovnani$odhad_sirky_mm <- predict(
  object = mod_interakce_puvodni,
  newdata = data_porovnani
)
```

```{r}
#| label: tabulka-predpovedi
#| echo: false
knitr::kable(
  x = data.frame(
    delka_krunyre_mm = c(delka_reference_mm, delka_druha_mm),
    samice = round(data_porovnani$odhad_sirky_mm[data_porovnani$pohlavi == "samice"], digits = 2),
    samec = round(data_porovnani$odhad_sirky_mm[data_porovnani$pohlavi == "samec"], digits = 2)
  ),
  col.names = c("Délka krunýře (mm)", "Samice: odhad šířky (mm)", "Samec: odhad šířky (mm)"),
  caption = "Předpovědi pro obě pohlaví při dvou stejných délkách.",
  row.names = FALSE
)
```

V následujícím grafu jsou obě předpovědi pro referenční délku označeny většími prázdnými kruhy na přímkách. Svislá tečkovaná čára spojuje jejich polohu na ose délky s tabulkou.

```{r}
#| label: obrazek-dve-predpovedi
#| echo: false
data_reference <- data_porovnani[data_porovnani$delka_krunyre_mm == delka_reference_mm, ]
ggplot2::ggplot(
  data = data_krabi,
  mapping = ggplot2::aes(x = delka_krunyre_mm, y = zadni_sirka_mm, colour = pohlavi)
) +
  ggplot2::geom_point(alpha = 0.4, size = 1.4) +
  ggplot2::geom_line(data = data_primky, linewidth = 1.1) +
  ggplot2::geom_vline(xintercept = delka_reference_mm, linetype = "dotted", colour = "grey40") +
  ggplot2::geom_point(
    data = data_reference,
    mapping = ggplot2::aes(y = odhad_sirky_mm),
    shape = 21,
    fill = "white",
    stroke = 1.7,
    size = 4
  ) +
  ggplot2::scale_colour_manual(values = vec_barvy) +
  ggplot2::labs(x = "Délka krunýře (mm)", y = "Zadní šířka krunýře (mm)", colour = "Pohlaví") +
  ggplot2::theme_bw(base_size = 14)
```

Při `r delka_reference_mm` mm model odhaduje samici zadní šířku `r sprintf("%.2f", data_porovnani$odhad_sirky_mm[data_porovnani$delka_krunyre_mm == delka_reference_mm & data_porovnani$pohlavi == "samice"])` mm a samci `r sprintf("%.2f", data_porovnani$odhad_sirky_mm[data_porovnani$delka_krunyre_mm == delka_reference_mm & data_porovnani$pohlavi == "samec"])` mm. Při `r delka_druha_mm` mm jsou předpovědi `r sprintf("%.2f", data_porovnani$odhad_sirky_mm[data_porovnani$delka_krunyre_mm == delka_druha_mm & data_porovnani$pohlavi == "samice"])` a `r sprintf("%.2f", data_porovnani$odhad_sirky_mm[data_porovnani$delka_krunyre_mm == delka_druha_mm & data_porovnani$pohlavi == "samec"])` mm. V tabulce vždy porovnejte **dva odhady v témže řádku délky**, ne dva různě dlouhé jedince.

```{r}
#| label: vypocet-rozdilu-predpovedi
#| echo: false
rozdil_pri_reference <- with(data_porovnani[data_porovnani$delka_krunyre_mm == delka_reference_mm, ], odhad_sirky_mm[pohlavi == "samice"] - odhad_sirky_mm[pohlavi == "samec"])
rozdil_pri_druhe <- with(data_porovnani[data_porovnani$delka_krunyre_mm == delka_druha_mm, ], odhad_sirky_mm[pohlavi == "samice"] - odhad_sirky_mm[pohlavi == "samec"])
```

Rozdíl samice minus samec je při první délce `r sprintf("%.2f", rozdil_pri_reference)` mm a při druhé `r sprintf("%.2f", rozdil_pri_druhe)` mm. **Změna rozdílu s délkou** je konkrétní význam interakce. Tabulka a výšky obou přímek v těchto místech ukazují zdroj každého čísla.

## Co znamenají koeficienty při referenční délce `r delka_reference_mm` mm?

Dosud jsme v modelu používali původní délku krunýře. Nula milimetrů leží mimo pozorované délky, takže koeficienty vztažené k nule nejsou pro biologické srovnání užitečné. Pro výklad je proto vhodnější zvolených `r delka_reference_mm` mm převést na nulu. Odečtení stejné délky od všech krabů posune počátek osy, ale nemění předpovědní přímky.

```{r}
#| label: model-s-referencni-delkou
#| echo: true
# Nová nula znamená kraba s krunýřem dlouhým 30 mm
data_krabi$delka_od_reference_mm <-
  data_krabi$delka_krunyre_mm - delka_reference_mm
data_porovnani$delka_od_reference_mm <-
  data_porovnani$delka_krunyre_mm - delka_reference_mm

# Stejný vztah zapíšeme s novým počátkem délkové osy
mod_interakce <- lm(
  formula = zadni_sirka_mm ~ delka_od_reference_mm * pohlavi,
  data = data_krabi
)
summary(object = mod_interakce)
```

Výpis `summary()` obsahuje mnoho řádků. Pro naši otázku začněte tabulkou **Coefficients**: názvy jejích čtyř řádků určují, *co* odhadujeme, a sloupec **Estimate** udává odhad v milimetrech nebo v milimetrech šířky na milimetr délky. Referenční skupinou jsou samice, protože jsme je při tvorbě faktoru `pohlavi` uvedli jako první. Význam každého řádku teď spojíme s předpověďmi při stejné délce.

::: {.box-extra title="Doplňující: co dalšího ukazuje summary()?" collapse="true"}
Sloupec **Std. Error** popisuje nejistotu jednotlivých koeficientů. **t value** a **Pr(>|t|)** slouží k testování, zda by příslušný *podmíněný* koeficient mohl být nulový při předpokladech modelu. Hvězdičky u `r render_glossary_term("p-hodnota", display = "p-hodnot")` nejsou velikostí biologického rozdílu: například test u `(Intercept)` se ptá na nulovou šířku samice při referenční délce, což zde není zajímavá biologická otázka.

Část **Residuals** stručně shrnuje odchylky jednotlivých krabů od přímek. **Residual standard error** popisuje jejich typickou velikost v milimetrech. Údaje **Multiple R-squared**, **Adjusted R-squared** a **F-statistic** zatím nepotřebujeme k výkladu interakce; k porovnávání biologicky zdůvodněných modelů se vrátíme v následující lekci.
:::

Model říká, že předpovězená zadní šířka vznikne z šířky pro samici při referenční délce, z její změny při delším či kratším krunýři a u samce ještě z rozdílu v referenční šířce a ze změny sklonu. Tuto souvislost můžeme nejprve napsat slovy:

$$
\begin{aligned}
\text{odhadnutá zadní šířka} ={}& \text{šířka samice při referenční délce} \\
&+ \text{změna daná délkou od reference} \\
&+ \text{případný posun pro samce} \\
&+ \text{případná změna sklonu pro samce}
\end{aligned}
$$

Čtyři řádky tabulky **Coefficients** patří ke čtyřem různým částem jediné předpovědi. Nula proměnné `delka_od_reference_mm` znamená krunýř dlouhý `r delka_reference_mm` mm. Samice jsou referenční skupinou. Proto musíme u každého koeficientu říct **pro koho a při jaké délce platí**.

```{r}
#| label: odhady-koeficientu
#| echo: false
vec_odhad_koeficientu <- coef(mod_interakce)
```

- **`(Intercept)`** je odhad zadní šířky **samice s krunýřem dlouhým `r delka_reference_mm` mm**: `r sprintf("%.3f", vec_odhad_koeficientu["(Intercept)"])` mm. Je to odhad pro samici v řádku referenční délky z dřívější tabulky předpovědí, před zaokrouhlením na dvě desetinná místa.
- **`delka_od_reference_mm`** je `r render_glossary_term("sklon", display = "sklon")` **samičí** přímky: při délce o 1 mm větší model odhaduje zadní šířku větší o `r sprintf("%.3f", vec_odhad_koeficientu["delka_od_reference_mm"])` mm. Nejde o sledování růstu jednoho kraba v čase; porovnáváme různě dlouhé jedince.
- **`pohlavisamec`** je rozdíl **samec minus samice při `r delka_reference_mm` mm**: `r sprintf("%.3f", vec_odhad_koeficientu["pohlavisamec"])` mm. Záporné znaménko znamená, že stejně dlouhý samec má podle modelu užší zadní část krunýře. Odhad pro samce při této délce dostaneme přičtením tohoto rozdílu k samičímu odhadu.
- **`delka_od_reference_mm:pohlavisamec`** je rozdíl **sklon samce minus sklon samice**: `r sprintf("%.3f", vec_odhad_koeficientu["delka_od_reference_mm:pohlavisamec"])` mm/mm. Záporná hodnota říká, že samčí přímka stoupá pomaleji. Při každém dalším milimetru délky se proto rozdíl samec minus samice o tuto hodnotu změní.

Sečtení správných dvojic koeficientů dá výšku přímky při referenční délce a její sklon pro každé pohlaví:

```{r}
#| label: tabulka-dvou-primek
#| echo: false
data_dve_primky <- data.frame(
  pohlavi = c("samice", "samec"),
  sirka_pri_referenci_mm = c(
    vec_odhad_koeficientu["(Intercept)"],
    vec_odhad_koeficientu["(Intercept)"] + vec_odhad_koeficientu["pohlavisamec"]
  ),
  sklon_mm_na_mm = c(
    vec_odhad_koeficientu["delka_od_reference_mm"],
    vec_odhad_koeficientu["delka_od_reference_mm"] +
      vec_odhad_koeficientu["delka_od_reference_mm:pohlavisamec"]
  )
)
knitr::kable(
  x = transform(
    data_dve_primky,
    sirka_pri_referenci_mm = round(sirka_pri_referenci_mm, digits = 3),
    sklon_mm_na_mm = round(sklon_mm_na_mm, digits = 3)
  ),
  col.names = c("Pohlaví", "Odhad šířky při referenční délce (mm)", "Sklon (mm/mm)"),
  caption = "Z jediného modelu získáme dvě přímky. Výšky a sklony vycházejí z koeficientů, nejsou odhadnuty zvlášť.",
  row.names = FALSE
)
```

V grafu z předchozí části najdete první sloupec jako výšku přímek u tečkované svislice. Druhý sloupec říká, o kolik se každá přímka zvedne při posunu o 1 mm doprava. Koeficient `pohlavisamec` tak **není rozdílem při každé délce**; mimo referenci se k němu přidává příspěvek interakce.

Například při délce `r delka_druha_mm` mm přidáme k samičímu odhadu u reference jednu změnu šířky za každý milimetr navíc. V tabulce předpovědí i na samičí přímce jde o posun z délky `r delka_reference_mm` na `r delka_druha_mm` mm. Rozepsaný výpočet ukazuje každý krok zvlášť:

$$
\begin{aligned}
\text{odhad šířky samice při `r delka_druha_mm` mm}
&= `r sprintf("%.4f", coef(mod_interakce)["(Intercept)"])` + `r paste(rep(sprintf("%.4f", coef(mod_interakce)["delka_od_reference_mm"]), times = delka_druha_mm - delka_reference_mm), collapse = " + ")` \\
&= `r sprintf("%.4f", coef(mod_interakce)["(Intercept)"])` + `r sprintf("%.4f", (delka_druha_mm - delka_reference_mm) * coef(mod_interakce)["delka_od_reference_mm"])` \\
&\approx `r sprintf("%.2f", data_porovnani$odhad_sirky_mm[data_porovnani$delka_krunyre_mm == delka_druha_mm & data_porovnani$pohlavi == "samice"])`\,\text{mm}.
\end{aligned}
$$

První číslo je výška samičí přímky u tečkované svislice; každý další člen odpovídá jednomu milimetru délky mezi dvěma porovnávanými délkami. Pro samce se k referenční výšce i sklonu připočtou příslušné rozdílové koeficienty. Teprve nyní lze pro každou skupinu vztah zkrátit na $\widehat{y} = a_g + b_g(x - x_0)$: $\widehat{y}$ je odhadnutá zadní šířka v milimetrech, $x$ délka krunýře v milimetrech, $x_0$ zvolená referenční délka, $a_g$ výška přímky skupiny $g$ u reference a $b_g$ její sklon v milimetrech šířky na milimetr délky.

```{r}
#| label: odvozeni-sklonu
#| echo: false
sklon_samice <- unname(coef(mod_interakce)["delka_od_reference_mm"])
rozdil_sklonu_samec_minus_samice <- unname(coef(mod_interakce)["delka_od_reference_mm:pohlavisamec"])
sklon_samec <- sklon_samice + rozdil_sklonu_samec_minus_samice
interval_rozdilu_sklonu <- confint(mod_interakce)["delka_od_reference_mm:pohlavisamec", ]
```

```{r}
#| label: interval-rozdilu-sklonu
#| echo: true
# Nejistotu čteme u rozdílu sklonů, ne u rozdílu při jediné délce
confint(
  object = mod_interakce,
  parm = "delka_od_reference_mm:pohlavisamec"
)
```

Odhadovaný sklon je `r sprintf("%.3f", sklon_samice)` mm/mm u samic a `r sprintf("%.3f", sklon_samec)` mm/mm u samců. Rozdíl *samec minus samice* je `r sprintf("%.3f", rozdil_sklonu_samec_minus_samice)` mm/mm; jeho 95% `r render_glossary_term("interval-spolehlivosti", display = "interval spolehlivosti")` sahá od `r sprintf("%.3f", interval_rozdilu_sklonu[1])` do `r sprintf("%.3f", interval_rozdilu_sklonu[2])` mm/mm. Jde o nejistotu odhadu rozdílu sklonů při předpokladech tohoto modelu, nikoli o rozsah individuálních šířek krabů.

::: {.box-warning title="Koeficient pohlaví není rozdíl při každé délce"}
Samotný koeficient `pohlavisamec` platí pro referenčních `r delka_reference_mm` mm. Při jiné délce se k němu přidává příspěvek interakce. Pro biologické porovnání proto vždy uveďte **konkrétní délku** a porovnejte dvě předpovědi při této délce.
:::

::: {.box-extra title="Doplňující: modelové průměry při dvou délkách pomocí emmeans" collapse="true"}
Funkci `emmeans()` znáte z předchozích lekcí. Pracuje s již odhadnutým modelem; zde jí určíme **obě délky**, při kterých chceme porovnat pohlaví. Model používá délku posunutou o `r delka_reference_mm` mm, takže hodnota 0 v následujícím výpisu odpovídá skutečné délce `r delka_reference_mm` mm a hodnota `r delka_druha_mm - delka_reference_mm` délce `r delka_druha_mm` mm.

```{r}
#| label: extra-emmeans-sirka
#| echo: true
# Odhadneme průměrnou zadní šířku pro obě pohlaví při obou délkách
prumery_sirka <- emmeans::emmeans(
  object = mod_interakce,
  specs = ~ pohlavi | delka_od_reference_mm,
  at = list(
    delka_od_reference_mm = c(0, delka_druha_mm - delka_reference_mm)
  )
)
prumery_sirka
```

Sloupec `emmean` obsahuje stejné čtyři bodové předpovědi jako naše tabulka z `predict()`. Sloupce `lower.CL` a `upper.CL` vymezují modelový interval pro **`r render_glossary_term("prumer", display = "průměrnou")` šířku skupiny**, ne rozsah šířek jednotlivých krabů. Chceme-li interval přímo pro rozdíl **samice minus samec**, spočítáme jej zvlášť při každé délce:

```{r}
#| label: extra-emmeans-rozdily-sirky
#| echo: true
# V každé délce odečteme od samičího odhadu samčí odhad
rozdily_sirka <- emmeans::contrast(
  object = prumery_sirka,
  method = "pairwise"
)
confint(object = rozdily_sirka)
```

Ve výpisu rozdílů odpovídají hodnoty při posunuté délce 0 a `r delka_druha_mm - delka_reference_mm` dříve vypočteným `r sprintf("%.2f", rozdil_pri_reference)` a `r sprintf("%.2f", rozdil_pri_druhe)` mm. **Každý interval pro rozdíl vzniká přímo z obou předpovědí a jejich společné nejistoty**; nelze jej spolehlivě vyčíst jen z překryvu dvou intervalů pro jednotlivé průměry. Způsob výběru krabů stále omezuje, na koho lze výsledek přenést.
:::

::: {.box-extra title="Doplňující: co změnil posun délky?" collapse="true"}
Změnilo odečtení `r delka_reference_mm` mm předpovědi, nebo jen význam koeficientů? Porovnejme oba již odhadnuté zápisy téhož vztahu.

```{r}
#| label: extra-model-bez-posunu
#| echo: true
# Původní délka: první dva koeficienty odpovídají délce 0 mm
coef(object = mod_interakce_puvodni)[c("(Intercept)", "pohlavisamec")]

# Délka od reference: vztahují se k pozorované délce 30 mm
coef(object = mod_interakce)[c("(Intercept)", "pohlavisamec")]
```

Bez posunu se `r render_glossary_term("intercept", display = "intercept")` i koeficient pohlaví vztahují k **0 mm**, délce mimo data. Po posunu se vztahují k `r delka_reference_mm` mm. Změnily se předpovědi?

```{r}
#| label: extra-stejne-predpovedi
#| echo: true
# Porovnáme předpovědi pro všechny připravené kombinace
all.equal(
  target = predict(object = mod_interakce_puvodni, newdata = data_porovnani),
  current = predict(object = mod_interakce, newdata = data_porovnani)
)
```

`TRUE` potvrzuje shodné předpovědi. **Posun mění význam koeficientů, ne přímky.** Pro biologické srovnání se hodí posunutý model: jeho koeficient pohlaví platí při `r delka_reference_mm` mm, délce zastoupené v obou skupinách.
:::

## Jak dobře přímky popisují naměřené kraby?

Přímky procházejí oběma mračny bodů, ale jednotlivé šířky se od nich odchylují. Pro každého kraba je `r render_glossary_term("residuum", display = "residuum")` rozdíl mezi naměřenou a `r render_glossary_term("odhadnuta-hodnota", display = "odhadnutou šířkou")`. Graf reziduí proti odhadům pomůže odhalit zakřivení nebo změnu `r render_glossary_term("rozptyl", display = "rozptylu")`, které by dvě přímky nezachytily.

```{r}
#| label: diagnostika-interakcniho-modelu
#| echo: true
# Spočteme rozdíl mezi měřením a předpovědí pro každého kraba
data_krabi$odhad_sirky_mm <- fitted(object = mod_interakce)
data_krabi$residuum_mm <-
  data_krabi$zadni_sirka_mm - data_krabi$odhad_sirky_mm

# Nula znamená dokonalou shodu měření a předpovědi
plot(
  x = data_krabi$odhad_sirky_mm,
  y = data_krabi$residuum_mm,
  col = vec_barvy[as.character(data_krabi$pohlavi)],
  pch = 16,
  cex = 0.8,
  xlab = "Odhadnutá zadní šířka (mm)",
  ylab = "Residuum (mm)"
)
abline(h = 0, lty = 2)
```

Rezidua se nacházejí na obou stranách nuly. Hledejte v grafu soustavné zakřivení nebo nápadně větší rozptyl na jedné straně: tím bychom poznali, že dvě přímky některou část vztahu nevystihují. Vraťte se také k bodovému grafu a prohlédněte kraby na koncích rozsahu délek. V těchto místech je méně sousedních měření, a jednotlivý krajní bod může sklon přímky více ovlivnit. Takový bod je důvod k ověření měření a citlivosti závěru, ne k automatickému odstranění.

`r render_glossary_term("diagnostika-modelu", display = "Diagnostika modelu")` sama nezaručí, že je vztah v populaci přesně lineární, že výběr krabů byl reprezentativní, ani že pohlaví něco způsobilo. Předpovědi mimo pozorované délky jsme nekontrolovali.

::: {.box-result title="Co ukázal první příklad"}
U těchto změřených krabů modré formy roste `r render_glossary_term("odhadnuta-hodnota", display = "odhadnutá zadní šířka")` s délkou u obou pohlaví. `r render_glossary_term("sklon", display = "Sklon")` je u samic přibližně `r sprintf("%.3f", sklon_samice)` mm šířky na 1 mm délky a u samců `r sprintf("%.3f", sklon_samec)` mm/mm. Rozdíl samice minus samec při `r delka_reference_mm` mm činí `r sprintf("%.2f", rozdil_pri_reference)` mm, při `r delka_druha_mm` mm `r sprintf("%.2f", rozdil_pri_druhe)` mm. **Rozdíl mezi pohlavími tedy závisí na délce**, ke které jej vztahujeme; nejde o důkaz, že jej pohlaví způsobuje.
:::

## Liší se rozdíl v délce krunýře mezi pohlavími u obou barevných forem?

Vztah zadní šířky k délce jsme sledovali pouze u modré formy. Původní soubor obsahuje také oranžovou barevnou formu. Můžeme se proto zeptat na jiný rozměr týchž krabů: **je rozdíl v délce krunýře mezi samci a samicemi stejný u obou forem?** `r render_glossary_term("odezva", display = "Odezvou")` je tentokrát délka krunýře v milimetrech. Barevná forma i pohlaví jsou `r render_glossary_term("kategoricka-promenna", display = "kategoriální proměnné")` neboli skupinové znaky; pro tento příklad nepotřebujeme číselný `r render_glossary_term("prediktor", display = "prediktor")`.

```{r}
#| label: pripravit-obe-formy
#| echo: true
# Vrátíme se k celému původnímu souboru a vybereme novou odezvu
# i oba skupinové znaky
data_formy <- MASS::crabs[, c("sp", "sex", "CL")]
names(data_formy) <- c("forma", "pohlavi", "delka_krunyre_mm")

data_formy$forma <- factor(
  x = data_formy$forma,
  levels = c("B", "O"),
  labels = c("modrá", "oranžová")
)
data_formy$pohlavi <- factor(
  x = data_formy$pohlavi,
  levels = c("F", "M"),
  labels = c("samice", "samec")
)

# Počty ve čtyřech skupinách a chybějící délky
table(data_formy$forma, data_formy$pohlavi)
colSums(x = is.na(data_formy))
str(object = data_formy)
summary(object = data_formy$delka_krunyre_mm)
```

V souboru je `r nrow(data_formy)` krabů. V každé ze čtyř kombinací je `r min(table(data_formy$forma, data_formy$pohlavi))` měření; v délce krunýře chybí `r sum(is.na(data_formy$delka_krunyre_mm))` hodnot. Pozorované délky v celém souboru sahají od `r min(data_formy$delka_krunyre_mm)` do `r max(data_formy$delka_krunyre_mm)` mm. Jeden řádek stále představuje jednoho kraba. Názvy forem zde označují dvě skupiny v datovém souboru, nikoli zásah, který bychom krabům přidělili.

## Jaké délky krunýře vidíme ve čtyřech skupinách?

Nejprve se podívejte na jednotlivé naměřené délky. Každý malý bod představuje kraba; velký kosočtverec označuje `r render_glossary_term("prumer", display = "průměr")` dané skupiny. Barvy pohlaví zůstávají stejné jako v předchozích grafech.

```{r}
#| label: zobrazit-ctyri-skupiny
#| echo: false
#| fig-height: 3
#| fig-width: 6
set.seed(900723)
ggplot2::ggplot(
  data = data_formy,
  mapping = ggplot2::aes(x = forma, y = delka_krunyre_mm, colour = pohlavi)
) +
  ggplot2::geom_point(
    position = ggplot2::position_jitterdodge(jitter.width = 0.16, dodge.width = 0.6),
    alpha = 0.45,
    size = 1.5
  ) +
  ggplot2::stat_summary(
    fun = mean,
    geom = "point",
    position = ggplot2::position_dodge(width = 0.6),
    shape = 18,
    size = 4
  ) +
  ggplot2::scale_colour_manual(values = vec_barvy) +
  ggplot2::labs(x = "Barevná forma", y = "Délka krunýře (mm)", colour = "Pohlaví") +
  ggplot2::theme_bw(base_size = 14)
```

```{r}
#| label: prumery-ctyr-skupin
#| echo: false
data_prumery_dlouha <- data_formy |>
  dplyr::group_by(forma, pohlavi) |>
  dplyr::summarise(prumer_mm = mean(delka_krunyre_mm), .groups = "drop") |>
  dplyr::ungroup()
mat_prumery_formy <- xtabs(
  formula = prumer_mm ~ forma + pohlavi,
  data = data_prumery_dlouha
)
data_prumery_formy <- data.frame(
  forma = rownames(mat_prumery_formy),
  samice = unname(mat_prumery_formy[, "samice"]),
  samec = unname(mat_prumery_formy[, "samec"])
)
knitr::kable(
  x = data.frame(
    forma = data_prumery_formy$forma,
    samice = round(data_prumery_formy$samice, digits = 2),
    samec = round(data_prumery_formy$samec, digits = 2)
  ),
  col.names = c("Barevná forma", "Samice: průměr (mm)", "Samec: průměr (mm)"),
  caption = "Pozorované průměrné délky krunýře ve čtyřech skupinách.",
  row.names = FALSE
)
rozdil_pohlavi_modra <- unname(mat_prumery_formy["modrá", "samec"] - mat_prumery_formy["modrá", "samice"])
rozdil_pohlavi_oranzova <- unname(mat_prumery_formy["oranžová", "samec"] - mat_prumery_formy["oranžová", "samice"])
rozdil_rozdilu_formy <- rozdil_pohlavi_oranzova - rozdil_pohlavi_modra
```

*Ve které formě mají samci větší průměrnou délku než samice? Platí to i ve druhé formě?* U modré formy činí rozdíl **samec minus samice** `r sprintf("%+.2f", rozdil_pohlavi_modra)` mm. U oranžové formy je to `r sprintf("%+.2f", rozdil_pohlavi_oranzova)` mm. Rozdíl má opačný směr. Průměry popisují skupiny, zatímco jednotlivé body v obrázku připomínají velkou proměnlivost délek mezi kraby uvnitř každé skupiny.

## Mění se rozdíl mezi pohlavími podle barevné formy?

Dvojice `r render_glossary_term("prumer", display = "průměrů")` nyní zakreslíme tak, aby svislá vzdálenost mezi samicí a samcem ukazovala rozdíl v rámci každé formy. Spojnice jen usnadňují srovnání dvou kategorií; mezi modrou a oranžovou formou neexistuje spojitá škála předpovědí.

```{r}
#| label: obrazek-rozdilu-mezi-formami
#| echo: false
ggplot2::ggplot(
  data = data_prumery_formy,
  mapping = ggplot2::aes(x = forma)
) +
  ggplot2::geom_segment(
    mapping = ggplot2::aes(xend = forma, y = samice, yend = samec),
    linewidth = 0.9,
    colour = "grey35"
  ) +
  ggplot2::geom_point(mapping = ggplot2::aes(y = samice, colour = "samice"), size = 3.5) +
  ggplot2::geom_point(mapping = ggplot2::aes(y = samec, colour = "samec"), size = 3.5) +
  ggplot2::scale_colour_manual(values = vec_barvy) +
  ggplot2::labs(x = "Barevná forma", y = "Průměrná délka krunýře (mm)", colour = "Pohlaví") +
  ggplot2::theme_bw(base_size = 14)
```

Na modré formě leží průměr samců nad průměrem samic; na oranžové pod ním. Zajímá nás, **o kolik se rozdíl samec minus samice změní mezi formami**. Tento rozdíl dvou rozdílů je druhým typem `r render_glossary_term("interakce-predikatoru", display = "interakce")`:

$$
\begin{aligned}
\text{změna rozdílu mezi pohlavími}
&= \text{průměr délky oranžových samců} \\
&\quad - \text{průměr délky oranžových samic} \\
&\quad - \text{průměr délky modrých samců} \\
&\quad + \text{průměr délky modrých samic}.
\end{aligned}
$$

Vezmeme čtyři průměry z tabulky a odečteme vždy dvě hodnoty ze stejného řádku:

$$
\begin{aligned}
\text{změna rozdílu mezi pohlavími}
&= (`r sprintf("%.3f", mat_prumery_formy["oranžová", "samec"])` - `r sprintf("%.3f", mat_prumery_formy["oranžová", "samice"])`) - (`r sprintf("%.3f", mat_prumery_formy["modrá", "samec"])` - `r sprintf("%.3f", mat_prumery_formy["modrá", "samice"])`) \\
&= `r sprintf("%.3f", rozdil_pohlavi_oranzova)` - `r sprintf("%.3f", rozdil_pohlavi_modra)` \\
&= `r sprintf("%.3f", rozdil_rozdilu_formy)`\,\text{mm}
\end{aligned}
$$

Stručně lze stejné čtyři průměry označit $\bar y_{O,M}$, $\bar y_{O,F}$, $\bar y_{B,M}$ a $\bar y_{B,F}$; $O$ a $B$ označují oranžovou a modrou formu, $M$ a $F$ samce a samici a pruh nad $y$ průměr délky. Pak platí $\Delta = (\bar y_{O,M} - \bar y_{O,F}) - (\bar y_{B,M} - \bar y_{B,F})$, kde $\Delta$ označuje změnu rozdílu mezi pohlavími při přechodu od modré k oranžové formě.

Jediným modelem můžeme tyto čtyři skupinové průměry odhadnout společně. Hvězdička zahrne obě skupiny i jejich interakci:

```{r}
#| label: model-dvou-skupinovych-znaku
#| echo: true
# Referenční kombinací je modrá forma a samice
mod_formy <- lm(
  formula = delka_krunyre_mm ~ forma * pohlavi,
  data = data_formy
)
summary(object = mod_formy)
```

V tabulce **Coefficients** se opět soustřeďte na sloupec **Estimate**. Řádky nejsou čtyři nezávislé průměry: jeden je referenční průměr a zbylé tři popisují, jak se od něj dostaneme k ostatním skupinám.

## Co znamenají čtyři koeficienty modelu se dvěma skupinovými znaky?

Protože referenčními kategoriemi jsou **modrá forma** a **samice**, každý koeficient má přesně určené srovnání. `r render_glossary_term("odhad", display = "Odhady")` vytáhneme ze stejného modelu, který vytvořil výpis `summary()`.

```{r}
#| label: koeficienty-dvou-skupinovych-znaku
#| echo: false
vec_koeficienty_formy <- coef(mod_formy)
```

- **`(Intercept)`** je odhad `r render_glossary_term("prumer", display = "průměrné")` délky **modré samice**: `r sprintf("%.3f", vec_koeficienty_formy["(Intercept)"])` mm. Najdete jej v tabulce průměrů v řádku modré formy a sloupci samic.
- **`formaoranžová`** je rozdíl **oranžová minus modrá mezi samicemi**: `r sprintf("%+.3f", vec_koeficienty_formy["formaoranžová"])` mm. Po přičtení k interceptu dostaneme průměr oranžových samic; tento koeficient nepopisuje rozdíl forem u obou pohlaví stejně.
- **`pohlavisamec`** je rozdíl **samec minus samice v modré formě**: `r sprintf("%+.3f", vec_koeficienty_formy["pohlavisamec"])` mm. Souhlasí se svislou vzdáleností obou průměrů u modré formy.
- **`formaoranžová:pohlavisamec`** je změna rozdílu samec minus samice při přechodu **od modré k oranžové formě**: `r sprintf("%+.3f", vec_koeficienty_formy["formaoranžová:pohlavisamec"])` mm. Jde přesně o výše vypočtený rozdíl dvou rozdílů, nikoli o další samostatnou skupinu.

```{r}
#| label: nejistota-rozdilu-rozdilu
#| echo: true
# Interval patří k rozdílu dvou rozdílů, ne k jedné skupině
confint(
  object = mod_formy,
  parm = "formaoranžová:pohlavisamec"
)
```

```{r}
#| label: ulozit-interval-rozdilu-rozdilu
#| echo: false
vec_interval_formy <- confint(mod_formy)["formaoranžová:pohlavisamec", ]
```

Modelový 95% `r render_glossary_term("interval-spolehlivosti", display = "interval spolehlivosti")` pro změnu rozdílu sahá od `r sprintf("%.2f", vec_interval_formy[1])` do `r sprintf("%.2f", vec_interval_formy[2])` mm. `r if (vec_interval_formy[2] < 0) "Celý leží pod nulou: při předpokladech modelu data podporují menší rozdíl samec minus samice u oranžové než u modré formy." else if (vec_interval_formy[1] > 0) "Celý leží nad nulou: při předpokladech modelu data podporují větší rozdíl samec minus samice u oranžové než u modré formy." else "Zahrnuje také nulovou změnu, takže směr rozdílu mezi formami zůstává podle tohoto modelu nejistý."` Způsob výběru krabů navíc neumožňuje automaticky zobecnit tento interval na všechny kraby.

Jak model sestaví předpověď pro oranžového samce? K odhadu modré samice přidá rozdíl forem mezi samicemi, rozdíl pohlaví u modré formy a změnu tohoto rozdílu u oranžové formy:

$$
\begin{aligned}
\text{odhad délky oranžového samce}
&= \text{odhad délky modré samice} \\
&\quad + \text{rozdíl forem mezi samicemi} \\
&\quad + \text{rozdíl pohlaví u modré formy} \\
&\quad + \text{změna rozdílu pohlaví u oranžové formy}.
\end{aligned}
$$

Dosazené hodnoty jsou právě čtyři řádky výpisu modelu:

$$
\begin{aligned}
\text{odhad délky oranžového samce}
&= `r sprintf("%.3f", vec_koeficienty_formy["(Intercept)"])` + `r sprintf("%.3f", vec_koeficienty_formy["formaoranžová"])` + `r sprintf("%.3f", vec_koeficienty_formy["pohlavisamec"])` + (`r sprintf("%.3f", vec_koeficienty_formy["formaoranžová:pohlavisamec"])`) \\
&= `r sprintf("%.3f", sum(vec_koeficienty_formy[c("(Intercept)", "formaoranžová", "pohlavisamec")]))` + (`r sprintf("%.3f", vec_koeficienty_formy["formaoranžová:pohlavisamec"])`) \\
&= `r sprintf("%.3f", sum(vec_koeficienty_formy))`\,\text{mm}
\end{aligned}
$$

V obecném zkráceném zápisu je to $\widehat y_{O,M}=\beta_0+\beta_O+\beta_M+\beta_{OM}$. Symbol $\widehat y_{O,M}$ značí modelový odhad délky oranžového samce, $\beta_0$ referenční průměr modré samice, $\beta_O$ rozdíl forem u samic, $\beta_M$ rozdíl pohlaví u modré formy a $\beta_{OM}$ změnu tohoto rozdílu u oranžové formy.

```{r}
#| label: predpovedi-ctyr-skupin
#| echo: true
# Vytvoříme všechny čtyři kombinace a pro každou spočteme odhad
data_kombinace <- expand.grid(
  forma = levels(data_formy$forma),
  pohlavi = levels(data_formy$pohlavi)
)
data_kombinace$delka_odhad_mm <- predict(
  object = mod_formy,
  newdata = data_kombinace
)
data_kombinace
```

```{r}
#| label: tabulka-predpovedi-ctyr-skupin
#| echo: false
data_predikce_formy <- data.frame(
  forma = levels(data_formy$forma),
  samice = data_kombinace$delka_odhad_mm[data_kombinace$pohlavi == "samice"],
  samec = data_kombinace$delka_odhad_mm[data_kombinace$pohlavi == "samec"]
)
knitr::kable(
  x = data.frame(
    forma = data_predikce_formy$forma,
    samice = round(data_predikce_formy$samice, digits = 2),
    samec = round(data_predikce_formy$samec, digits = 2)
  ),
  col.names = c("Barevná forma", "Samice: odhad (mm)", "Samec: odhad (mm)"),
  caption = "Čtyři odhady z jediného modelu; srovnání pohlaví probíhá uvnitř řádku formy.",
  row.names = FALSE
)
```

V řádku oranžové formy je rozdíl samec minus samice `r sprintf("%+.2f", data_predikce_formy$samec[2] - data_predikce_formy$samice[2])` mm. Získáme jej také sečtením koeficientů `pohlavisamec` a `formaoranžová:pohlavisamec`: `r sprintf("%.3f", vec_koeficienty_formy["pohlavisamec"])` + (`r sprintf("%.3f", vec_koeficienty_formy["formaoranžová:pohlavisamec"])`) = `r sprintf("%.3f", sum(vec_koeficienty_formy[c("pohlavisamec", "formaoranžová:pohlavisamec")]))` mm. **Samotný koeficient pohlaví tedy platí pro modrou formu; u oranžové se k němu přidá interakce.**

::: {.box-extra title="Doplňující: čtyři skupinové předpovědi pomocí emmeans" collapse="true"}
Stejně jako v předchozím příkladu můžeme z již odhadnutého modelu získat předpovědi pomocí `emmeans()`. Tentokrát žádnou číselnou hodnotu nenastavujeme: žádáme o **obě pohlaví uvnitř každé barevné formy**, tedy o čtyři skutečně zastoupené kombinace.

```{r}
#| label: extra-emmeans-ctyri-skupiny
#| echo: true
# Ze stejného modelu získáme odhad pro každou kombinaci formy a pohlaví
prumery_formy <- emmeans::emmeans(
  object = mod_formy,
  specs = ~ pohlavi | forma
)
prumery_formy
```

Sloupec `emmean` ukazuje stejné délky jako tabulka předpovědí z `predict()`. Protože model obsahuje obě skupiny i jejich interakci, tyto čtyři odhady jsou zde také rovny pozorovaným průměrům čtyř skupin. Intervaly `lower.CL` a `upper.CL` se vztahují ke **skupinovým průměrům**. Rozdíl **samec minus samice** pro každou formu vypočteme přímo:

```{r}
#| label: extra-emmeans-rozdily-formy
#| echo: true
# Opačné pořadí dvojice dává rozdíl samec minus samice
rozdily_formy <- emmeans::contrast(
  object = prumery_formy,
  method = "revpairwise"
)
confint(object = rozdily_formy)
```

Řádek modré formy odpovídá rozdílu `r sprintf("%+.2f", rozdil_pohlavi_modra)` mm a řádek oranžové `r sprintf("%+.2f", rozdil_pohlavi_oranzova)` mm. Interval u každého řádku se týká **rozdílu pohlaví v dané formě**; interval pro změnu tohoto rozdílu mezi formami jsme získali výše z interakčního koeficientu. Tyto tři otázky mají odlišné intervaly, i když vycházejí z téhož modelu.
:::

## Co se z obou příkladů o interakci naučíme?

Model čtyř skupin přesně vystihuje jejich `r render_glossary_term("prumer", display = "průměry")`. To však neznamená, že stejně dobře vystihuje každého kraba: jednotlivé délky se od skupinových průměrů výrazně liší. Zkontrolujeme proto `r render_glossary_term("residuum", display = "rezidua")` uvnitř skupin; jejich nulový průměr je zde vlastností odhadu skupinových průměrů, nikoli důkazem bezchybného modelu. V houslovém grafu (anglicky *violin plot*) širší část naznačuje, kde se odchylky častěji vyskytují, a každý bod ukazuje skutečné měření jednoho kraba.

<!-- TODO: add slug houslovy-graf to pojmy.yaml -->

```{r}
#| label: residua-ctyr-skupin
#| echo: false
data_formy$residuum_mm <- residuals(object = mod_formy)
ggplot2::ggplot(
  data = data_formy,
  mapping = ggplot2::aes(x = pohlavi, y = residuum_mm, fill = pohlavi)
) +
  ggplot2::geom_violin(alpha = 0.4, width = 0.75, colour = "grey35") +
  ggplot2::geom_point(
    position = ggplot2::position_jitter(width = 0.11, height = 0, seed = 900723),
    alpha = 0.65,
    size = 1.3,
    colour = "grey20"
  ) +
  ggplot2::facet_wrap(facets = ggplot2::vars(forma)) +
  ggplot2::geom_hline(yintercept = 0, linetype = "dashed", colour = "grey40") +
  ggplot2::scale_fill_manual(values = vec_barvy, guide = "none") +
  ggplot2::labs(x = "Pohlaví", y = "Odchylka délky od průměru skupiny (mm)") +
  ggplot2::theme_bw(base_size = 14)
```

Ve všech skupinách jsou délky na obou stranách odhadu. Rozpětí a krajní hodnoty se mezi skupinami mohou lišit; graf proto nečtěte jako důkaz, že čtyři průměry popisují jednotlivce přesně. Bez popisu způsobu výběru krabů také nelze rozdíly automaticky zobecnit na všechny kraby ani z nich vyvozovat účinek pohlaví nebo barevné formy.

První příklad vyjádřil `r render_glossary_term("interakce-predikatoru", display = "interakci")` jako **změnu rozdílu v šířce mezi pohlavími při různých délkách**: dva sklony nemusí být stejné. Druhý příklad ji vyjádřil jako **změnu rozdílu v délce mezi pohlavími u dvou barevných forem**: dvě srovnání samce se samicí nemusí dát stejný výsledek. V obou případech musíme při výkladu jednoho prediktoru uvést hodnotu druhého.

## Kdy potřebujeme při výkladu modelu uvést další prediktor?

::: {.box-result title="Co si odnést"}
U modelu s `r render_glossary_term("interakce-predikatoru", display = "interakcí")` se ptejte **„při jaké délce?“** nebo **„v jaké barevné formě?“**. Koeficient pro pohlaví sám o sobě popisuje jen referenční délku či referenční formu. Předpovědi pro konkrétní kombinace ukazují, jak se skupinový rozdíl mění. U modrých krabů se odhadovaný rozdíl zadní šířky **samice minus samec** mezi délkami `r delka_reference_mm` a `r delka_druha_mm` mm změnil z `r sprintf("%.2f", rozdil_pri_reference)` na `r sprintf("%.2f", rozdil_pri_druhe)` mm. Rozdíl délky **samec minus samice** je u modré formy `r sprintf("%+.2f", rozdil_pohlavi_modra)` mm a u oranžové `r sprintf("%+.2f", rozdil_pohlavi_oranzova)` mm; změna mezi formami činí `r sprintf("%+.2f", rozdil_rozdilu_formy)` mm. Jednotlivá měření a diagnostické grafy připomínají nejistotu těchto odhadů a jejich omezený dosah.
:::

Závěry popisují pozorované souvislosti v tomto souboru. V následující lekci se zeptáme, jak mezi biologicky smysluplnými modely vybírat a jak vyvážit popis dat se složitostí modelu. Úplné definice použitých pojmů najdete v [kurzovém slovníku](https://cuni-natur-biostatistics.github.io/slovnik/).

::: {.content-visible when-format="html"}
### Slovníček pojmů {.unnumbered}

V HTML můžete procházet vysvětlení pojmů použitých v textu. Úplný slovníček najdete také v [kurzovém slovníku](https://cuni-natur-biostatistics.github.io/slovnik/).

```{r}
#| label: slovnicek
#| echo: false
#| eval: !expr knitr::is_html_output()
glossary::glossary_table()
```
:::
